【裁判字號】    92,台上,184
【裁判日期】    920123
【裁判案由】    給付退休金差額
【裁判全文】
最高法院民事判決                                九十二年度台上字第一八四號
    上  訴  人  甲○○
    訴訟代理人  柯尊仁律師
                涂啟夫律師
    被 上訴 人  唐榮鐵工廠股份有限公司
    法定代理人  陳武正
右當事人間請求給付退休金差額事件，上訴人對於中華民國八十九年十一月七日台灣
高等法院第二審判決︵八十九年度勞上字第一二號︶，提起上訴，本院判決如左：
    主  文
原判決廢棄，發回台灣高等法院。
    理  由
本件上訴人主張：伊於民國五十八年六月一日受雇於被上訴人擔任約雇技術員，六十
九年七月一日後納編為正式職員，由純勞工身分轉變為公務員兼具勞工身分，至八十
七年七月一日退休止，工作年資合計三十二年一個月。勞工身分年資十一年一個月，
依勞動基準法︵下稱勞基法︶及台灣省工廠工人退休規則︵下稱退休規則︶，每年應
給予二個基數之退休金，計二十二個基數；公務員兼具勞工身分年資另加計軍中服務
年資三年，共計二十一年，應給予三十六個基數。被上訴人就伊公務員兼具勞工身分
之年資雖計算為三十六個基數，惟就伊勞工身分年資應給付二十二個基數，僅核給五
點五個基數，其間退休金差額為新台幣︵下同︶一百零二萬七千零七十九元等情，爰
求為命被上訴人給付一百零二萬七千零七十九元並加計法定遲延利息之判決。
被上訴人則以：上訴人係以公務員兼具勞工身分退休，有關退休金之給付應依公務員
服務法之規定，其公務員兼具勞工之年資為二十一年，應給三十六個基數，勞工身分
之年資共十一年一個月，因公務員兼具勞工身分之年資已過十五年，故每一年給予半
個基數，共五點五個基數，伊已如數給付，自無再給付之義務等語，資為抗辯。
原審維持第一審所為被上訴人勝訴之判決，駁回上訴人之上訴，無非以：上訴人於被
上訴人公司任職、退休，而上訴人公務員兼具勞工身分之年資共二十一年︵含軍中三
年年資︶，應核給三十六個基數之退休金等情，為兩造不爭之事實。關於上訴人具勞
工身分之年資共十一年一個月，其基數之計算標準，上訴人主張：應每年給與二個基
數共二十二個基數云云，被上訴人則謂：應每年給與半個基數，共五點五個基數云云
，兩造情詞各執。查：(一)公務員兼具勞工身分者，其有關任︵派︶免、薪資、獎懲、
退休、撫恤及保險︵含職業災害︶等事項，應適用公務員法令之規定，但其他所定勞
動條件優於本法規定者，從其規定，勞基法第八十四條定有明文。又依台灣省政府所
屬省營事業機構人員退休撫恤及資遣辦法︵下稱省營機構人員退休辦法︶第二條第四
款，被上訴人公司所屬公務員兼具勞工身分之人員有關退休之事項應適用該辦法，該
辦法第六條規定，各機構人員之退休，按其工作年資，每滿一年給與二個基數，其工
作年資超過十五年部分，在勞基法施行前，每滿一年給與半個基數，最高給與三十五
個基數；在勞基法施行後者，每滿一年給與一個基數。行政院八十二年六月十七日台
八十二人政肆字第一一六○三三號函，就省營機構公務員兼具勞工身分人員如依省營
機構人員退休辦法辦理退休時，其曾任勞工年資核算退休金之計算函示：先以屬於公
務員兼具勞工身分之全部年資，依省營機構人員退休辦法核給退休金，如採計年資不
足三十年，再就不足部分，按其曾任勞工年資依勞動基準法規定核給退休金。計算方
式為：公務員兼具勞工身分人員任職年資已達十五年以上者，勞工年資依勞動基準法
規定給予退休金，其在勞基法施行前者，每滿一年給與半個基數，滿半年者以一年計
，不滿半年者不計。在勞基法施行後者，每滿一年給與一個基數，未滿半年者，以半
年計，滿半年者，以一年計，但公務員兼具勞工身分年資與勞工年資採計總數，最多
以三十年計。上訴人自五十八年六月一日在被上訴人公司任職約雇技術員，至六十九
年七月一日納編為正式職員而具有公務員兼具勞工身分至退休，則上訴人之勞工身分
共十一年一個月，惟上訴人退休時具有公務員兼具勞工身分，依勞基法第八十四條之
規定，應適用公務員之法令。上訴人任職於為台灣省政府所屬省營事業機構之被上訴
人公司，有關退休之事項應適用省營機構人員退休辦法第六條規定計算基數，勞基法
係七十三年七月三十日經總統公布施行，上訴人勞工身分之年資於六十九年七月一日
即轉換成公務員兼具勞工身分，上訴人公務員兼具勞工之身分至退休止共二十一年，
已逾十五年，其勞工身分年資因係在勞基法施行﹁前﹂所具備，其每滿一年所核給之
基數應為半個，被上訴人辯稱：就上訴人勞工身分年資所核給之基數為五點五個云云
，並無不當之處。又台灣省工廠工人退休規則（下稱退休規則）適用對象為工廠工人
，性質非公務員法令，自不適用於上訴人；且上訴人純勞工身分年資僅十一年一個月
，並未超過十五年，若其主張退休規則每滿一年給與二個基數之退休金，此計算方式
使上訴人身分年資起算點分為二次，先以採計之公務員兼具勞工身分年資二十一年時
起算一次，復於純勞工身分年資十一年一個月重新起算一次，因此，原本依退休規則
僅有前十五年之年資有二個基數之退休金，則其可享多達三十年之年資，均以二個基
數計算其退休金，顯較僅有十五為二個基數年之計算規定優厚，自無可採。則上訴人
主張：其於六十九年六月三十日之十一年一個月純勞工身分，依勞基法第八十四條之
二及退休規則第九條規定每年應給予二個基數，計二十二個基數，被上訴人僅核五點
五個基數，伊得請求差額一百零二萬七千零七十九元云云，自不可採。(二)其次，行政
院人事行政局八十三年九月二十六日局給字第三一四九○號函覆台灣鐵路管理局暨所
屬機構，謂就公務員兼具勞工身分如按勞動基準法退休金之標準給付，其工作年資應
依該法施行細則第五條規定，自受僱之日起算，不分勞工或公務員兼具勞工身分之年
資，一律按該法第五十五條之規定計算退休金。該函僅可適用於選擇依勞基法領取一
次退休金之台灣鐵路管理局暨所屬機構之﹁交通事業﹂公務員兼具勞工身分人員，本
件應適用公務員法令及對象為被上訴人公司及上訴人自不在適用之列。被上訴人頒布
之﹁人事服務手冊﹂之其他有關規定第五點固規定：曾任公營事業人員之年資，得合
併計入退休年資。而依台灣省所屬省營事業機構職員退休辦法第二條規定，所稱職員
係指﹁經依照規定遴用並經權責機關核定職等之人員﹂，依照規定遴用並經權責機關
核定職等之人員，自應依台灣地區省、市、營事業機構人員遴用暫行辦法第一條規定
：台灣地區省市營事業機構人員之遴用依本辦法行之，故依上開遴用暫時辦法遴用者
方屬上開規定所稱公營事業人員。上訴人自五十八年六月一日至六十九年六月三十日
之年資，分別為約僱課員及約僱技術員，係依據﹁行政院暨所屬機關約僱人員僱用辦
法﹂僱用之約僱人員，職稱為：約僱課員及約僱技術員，因此上訴人並非依據台灣地
區省、市、營事業機構人員遴用暫行辦法遴用之人員，系爭勞工身分年資，自非屬公
營事業人員，不得併計該年資於公務員兼具勞工身分之年資之中。此於銓敘部於六十
三年十月二十四日台維特三字第三五九五三號函、七十四年二月六日台華典三字第○
二五六六號函、七十四年二月六日台華典三字第○二五六六號函均表示明確。則上訴
人主張：被上訴人依四十五個基數上限計算，應付之退休金為三百九十四萬八千二百
五十五元，應再給付伊四十四萬七千二百九十六元云云，殊不足採。(三)至上訴人提出
行政院勞工委員會︵下稱勞委會︶八十五年十一月十六日台八十五勞動三字一三六七
三五號函，主張：「勞工身分」及「公務員兼具勞工身分」退休金應分開計算後合併
計算退休金云云，惟查該函文全文未有任何相同之記載（僅於說明三第二項「公務人
員在本法修正施行前後均有任職年資者，應前後合併計算」）；而同函文第三項後段
係表示公務員兼具勞工身分者於公務人員退休法修正施行前之年資，併同純勞工年資
最高以三十年計，至於連同修法後之年資最高採計為三十五年，除採計年資最高以三
十五年計算之外，並未就退休金基數之計算方式作成解釋，而上訴人年資自五十八年
六月一日至八十七年七月一日加計軍中三年僅為三十一年一月。勞委會八十五年四月
十二日台八十五勞動三字第一○九一七一號函固認為退休金計算方式，應依據內政部
七十六年四月三日台（七六）內勞字第四八八二四三號函釋辦理，但該內政部函文載
有關依不同身分階段分別計算退休金部分之處理原則係：先以屬於公務員兼具勞工身
分之全部年資，依公務員法令核給退休金，如其採計年資不足三十年者，就其不足部
分，再另就其曾任勞工之年資，依勞動基準法規定核給退休金。至於應如何依勞動基
準法規定核給退休金基數，其計算方式如何，上開內政部函文並無進一步規定。嗣後
行政院八十二年六月十七日台八十二人政肆字第一六○三三號函針對疑義有更詳細之
補充規定，後法令優於前法令，上訴人自應遵守該行政院函釋適用台灣省政府所屬省
營事業機構人員退休撫恤及資遣辦法第六條規定，其工作年資超過十五年部分，在勞
基法施行前，每滿一年給與半個基數，故僅為五、五基數。上訴人仍以先前之行政院
於內政部函主張：其就其公務員兼具勞工身分年資二十一年，尚不足三十年之部分，
就其曾任勞工年資十一年一個月，尚計勞工九年年資十八個基數，扣除四十五個基數
之上限，仍有九個基數，伊尚得請求二十一萬七千八百六十八元云云，亦無可採等詞
，為其判斷之基礎。
按判決書理由項下，應記載關於攻擊或防禦方法之意見，民事訴訟法第二百二十六條
第三項定有明文。法院為原告敗訴之判決，而其關於攻擊方法之意見有未記載於判決
理由項下者，即為同法第四百六十九條第六款所謂判決不備理由。查上訴人主張：被
上訴人機關推動精簡人員專案，鼓勵員工提前退休，其為響應被上訴人機關之政策推
行，於八十七年七月一日申請自願提前退休云云，並提出載有「本人擬依『台灣省政
府所屬唐榮鐵工廠股份有限公司專案精簡人員處理要點』規定，辦理自願退休」字樣
之自願優惠退遣申請書、被上訴人公司八七唐人字第○三○一五號任免令、台灣省政
府所屬唐榮鐵工廠股份有限公司專案精簡人員處理要點（核定本）為證（見一審卷第
一九、三三、三五、四一頁），被上訴人亦承認上訴人係屬專案精簡人員退休（見一
審卷第四○頁反面），而關於專案精簡人員之給與，依台灣省政府所屬唐榮鐵工廠股
份有限公司專案精簡人員處理要點三、(一)、(二)即有明文規定，即其年資採計，公務員
兼具勞工身分者依省營機構人員退休辦法規定辦理，勞工依勞基法之規定辦理；給與
標準，公務員兼具勞工身分者依省營機構人員退休辦法之退休金標準給付，勞工依勞
基法之退休金標準給付，不受年齡、工作年資之限制（見一審卷第四一頁），關於上
訴人之退休金計算，似有其特別法令之依據。倘以後令優於前令原則，勞委八十三年
九月九日台勞動三字第八○二九四號函及八十五年四月十二日台八十五勞動三字第
一○九一七一號函（見一審卷第二五、二六頁），均後於行政院八十二年六月十七日
台八十二人政肆字第一六○三三號函，即應優先適用。若此，上訴人主張：其曾任勞
工之年資，應依勞基法規定核給退休金云云，似非全然無據。原審就此卷存資料，未
予斟酌，自屬理由不備。上訴論旨，指摘原判決為不當，求予廢棄，非無理由。
據上論結，本件上訴為有理由，依民事訴訟法第四百七十七條第一項、第四百七十八
條第一項，判決如主文。
中      華      民      國    九十二    年      一      月    二十三    日
                              最高法院民事第六庭
                                  審判長法官  吳  正  一
                                        法官  鄭  玉  山
                                        法官  黃  義  豐
                                        法官  蘇  達  志
                                        法官  顏  南  全
      右正本證明與原本無異
                                              書  記  官
中      華      民      國    九十二    年      二      月     十九     日


司法院資訊處製作；財團法人民間司法改革基金會備份。
